【裁判字號】    96,重訴,1646
【裁判日期】    980227
【裁判案由】    侵權行為損害賠償
【裁判全文】
臺灣臺北地方法院民事判決            96年度重訴字第1646號
原      告  甲○○
            乙○○○
上二人共同
訴訟代理人  朱容辰律師
被      告  丙○○
                      樓
            丁○○
                      在監）.
上列當事人間侵權行為損害賠償事件，本院於中華民國98年1 月
20日言詞辯論終結，判決如下：
    主      文
被告丁○○應給付原告甲○○、乙○○○各新臺幣壹佰零壹萬玖
仟零玖拾元，及均自民國九十六年十二月十五日起至清償日止，
按年息百分之五計算之利息。
原告其餘之訴駁回。
訴訟費用由被告丁○○負擔百分之三十，餘由原告負擔。
本判決第一項，於原告甲○○、乙○○○各以新臺幣參拾萬元為
被告丁○○預供擔保後，得假執行。
原告其餘假執行之聲請駁回。
    事實及理由
一、按訴狀送達後，原告不得將原訴變更或追加他訴，但擴張或
    減縮應受判決事項之聲明者，不在此限，民事訴訟法第255
    條第1 項第3 款定有明文。原告起訴原請求被告應連帶給付
    原告甲○○、乙○○○各新臺幣（下同）3, 209,723元、3,
    803,963 元，於訴狀送達後之民國97年6 月27日將聲明減縮
    為：(一)被告丁○○應給付原告甲○○、乙○○○各1,209,72
    3 元、1,803,963 元，(二)被告丙○○、丁○○應連帶給付原
    告甲○○、乙○○○各2,000,000 元，按之上開規定，其所
    為減縮，核無不合，應予准許。
二、原告起訴主張：
  (一)被告康專銘平日以駕駛車牌號碼G4-5777 號自用小貨車載運
    廢棄物為業，明知因酒後駕車已遭監理機關吊銷汽車駕駛執
    照，竟於96年6 月24日12時55分許，無照駕駛上開車輛，沿
    臺北縣新店市碧潭橋南往北方向行駛於內側車道，行經碧潭
    橋與環河路交叉路口時，本應注意汽車行駛至交叉路口，其
    行進、轉彎，應遵守燈光號誌之指揮，而依當時情形，天候
    晴、日間自然光線、路面乾燥無缺陷或障礙物、視距良好，
    並無不能注意情事，竟疏未注意，於該路口燈號為直行綠燈
    ，尚未轉為左轉箭頭綠燈時，貿然左轉，不慎撞擊沿該路北
    往南方向由原告之子林士迪所騎乘車牌號碼P39-602 號機車
    ，致林士迪倒地受傷，經送醫救治，延至同年7 月2 日7 點
    30分許傷重不治死亡。
  (二)系爭事故發生後，被告丁○○因恐無照駕駛需負重責，乃於
    肇事現場撥打電話，請其妻舅即被告丙○○出面頂替，承擔
    肇事責任，被告丙○○於96年6 月24日14時32分許，由被告
    丁○○陪同至臺北縣新店市耕莘醫院急診室，向承辦員警佯
    稱丙○○係駕駛人以頂替之，經原告提起頂替罪刑事告訴，
    檢察官詳為調查後，始查知上情。
  (三)被告丁○○無照駕駛、違規左轉，致原告之子林士迪死亡，
    而被告丙○○明知被告丁○○肇事，竟與之合謀欺瞞警方及
    原告，致原告身心再次受到打擊，原告自得依民法第184 條
    、第185 條、第191 條之2 、第192 條、第194 條規定，請
    求被告賠償或連帶賠償損害。茲將各項請求說明如下：
  1.被告丁○○應為給付部分：
  (1)醫療費用53,522元：
    原告因林士迪遭被告丁○○撞擊倒地受傷，支出醫療費用53
    ,522 元 ，該費用係由原告2 人共同支出，原告各請求一半
    之費用即26,761元。
  (2)殯葬費用538,180元：
    原告因林士迪死亡，支出喪事辦理費用304,180 元、遺體暫
    厝費用1 萬元、靈骨塔購置費用224,000 元，該費用係由原
    告2 人共同支出，原告各請求一半之費用即269,090 元。
  (3)扶養費：
  原告原育有子女3 名，對原告均負扶養義務，依行政院主計
    處統計資料顯示，95年度平均每戶消費支出為71 3,024元，
    以一戶4 口之家計算，每人每年支出為178,256 元，每月支
    出為14,855元，3 位子女平均分擔，每人每月應負擔之扶養
    費為4,952 元。
  依行政院主計處統計資料，國人平均壽命男為73歲，女為79
    歲，原告甲○○53年9 月生，原告乙○○○57年6 月生，尚
    有各30年、40年之餘命。系爭事故發生時，原告之子林士迪
    年僅18歲，自其成年時（20歲）起算，原告甲○○、乙○○○受其扶養之期間分別為28年、38年，則被告丁○○應給付
    原告甲○○、乙○○○之扶養費各為1,663,872 元、2,258,
    112 元。
  (4)合計：
    林士迪死亡後，原告受領強制汽車責任保險保險理賠150 萬
    元，該保險金由原告2 人平均受領，扣除後，被告丁○○應
    賠償原告甲○○、乙○○○之金額各為1,209,723 元、1,80
    3,963 元（26,761＋269,090 ＋1,663,872 －750,000 ＝1,
    209,723） （26,761＋269,090 ＋2,258,112 －750,000 ＝
    1,803,963） 。
  2.被告丁○○、丙○○應連帶給付部分：
    林士迪出生後經診斷為過動兒，原告2 人盡心照顧，始將其
    扶養至此，原期待其能擁有美好人生，奉養原告2 人終老，
    竟因被告丁○○過失駕駛而死亡，原告之夢想、期待均成幻
    影，白髮人送黑髮人，令人格外感傷。原告2 人喪失愛子已
    傷心欲絕，被告2 人竟惡意隱瞞事實，致原告愛子冤情難雪
    ，甚或於原告提出刑事告訴後，一再派人以電話恐嚇原告，
    且被告2 人於刑事案件審判時雖不得不承認頂替之事，然始
    終不願將實情全盤吐實，此舉致原告2 人身心再次受創，爰
    請求各200 萬元之精神慰撫金。
  (四)聲明：
  1.被告丁○○應給付原告甲○○、乙○○○各1,209,723 元、
    1,803,963 元，及均自起訴狀繕本送達翌日即96年12月15日
    起至清償日止，按年息5%計算之利息。
  2.被告丙○○、丁○○應連帶給付原告甲○○、乙○○○各2,
    000,000 元，及均自起訴狀繕本送達翌日即被告丁○○自96
    年12月15日，被告丙○○自96年12月29日起，均至清償日止
    ，按年息5%計算之利息。
  3.願供擔保，請准宣告假執行。
三、被告抗辯：
  (一)被告丙○○為被告丁○○之妻舅，因慮及被告丁○○汽車駕
    駛執照遭吊銷無照駕駛，故於被告丁○○授意下，頂替丁○○之車禍肇事責任。原告請求者為過失致死侵權行為損害賠
    償，應負侵權行為責任者為被告丁○○，非被告丙○○，被
    告丙○○雖頂替被告丁○○之車禍肇事責任，惟所損害者為
    司法機關偵查之正確性，與私法上之侵權行為無涉，原告請
    求被告丙○○負侵權行為損害賠償之責，為無理由。
  (二)被告丁○○於系爭事故發生時，雖有未依號誌行駛之過失，
    惟被害人林士迪未滿18歲，且有注意力不足過動症、行為規
    範障礙，目前仍服藥治療中，原告竟縱容其騎乘機車，無照
    駕駛，而依被告丁○○所駕車輛之毀損位置及毀損程度，可
    推知林士迪於系爭事故發生時，亦有超速、違規行駛快車道
    等違規駕駛行為，林士迪就系爭事故亦有可歸責之處，應依
    雙方過失比例定被告丁○○應賠償之金額。
  (三)被告丁○○於行為後深覺悔意，有意與原告和解，惟原告請
    求之金額過高，非被告丁○○經濟能力所能負擔，被告丁○○目前以撿拾資源回收為生，家中有四人殘障領有殘障手冊
    ，且積欠國泰世華銀行之借款尚未償還，僅有之自用住宅亦
    遭強制執行中，確無能力負擔高額賠償。
  (四)聲明：
    駁回原告之訴及假執行之聲請。
四、兩造不爭執之事項：
  (一)被告康專銘明知因酒後駕車已遭監理機關吊銷汽車駕駛執照
    ，於96年6 月24日12時55分許，無照駕駛其所有車牌號碼G4
    -5777 號自用小貨車，沿臺北縣新店市碧潭橋南往北方向行
    駛於內側車道，行經碧潭橋與環河路交叉路口時，疏未注意
    ，於該路口燈號為直行綠燈，尚未轉為左轉箭頭綠燈時，貿
    然左轉，不慎撞擊沿該路北往南方向由原告之子林士迪所騎
    乘車牌號碼P39-602 號機車，致林士迪倒地受傷，經送醫救
    治，延至同年7 月2 日7 點30分許傷重不治死亡。
  (二)被告丁○○無照駕駛且違規左轉肇事致林士迪死亡，涉犯業
    務過失致人於死罪，被告丙○○因頂替被告丁○○，涉犯意
    圖使犯人隱避而頂替罪，經本院96年度交易字第740 號、臺
    灣高等法院97年度交上訴字第93號分別判處有期徒刑10月、
    4 月確定。
  (三)原告因林士迪遭被告丁○○撞擊倒地受傷，支出醫療費用53
    ,522 元 ，因林士迪死亡，支出喪事辦理費用304,180 元、
    遺體暫厝費用1 萬元、靈骨塔購置費用224,000 元〔本院96
    年度店調字第225號卷（下稱調解卷）第12-25頁〕。
  (四)系爭事故發生後，原告自被告投保之強制汽車責任保險受領
    傷害醫療費用給付53,522元、死亡給付150 萬元（本院卷第
    118 頁）。
五、得心證之理由：
  (一)按因故意或過失，不法侵害他人之權利者，負損害賠償責任
    。汽車、機車或其他非依軌道行駛之動力車輛，在使用中加
    損害於他人者，駕駛人應賠償因此所生之損害。不法侵害他
    人致死者，對於支出醫療及增加生活上需要之費用或殯葬費
    之人，亦應負損害賠償責任。不法侵害他人致死者，被害人
    之父、母、子女及配偶，雖非財產上之損害，亦得請求賠償
    相當之金額。民法第184 條第1 項前段、第191 條之2 前段
    、第192 條第1 項、第194 條定有明文。本件原告主張其子
    林士迪遭被告丁○○無照駕駛且違規左轉撞傷死亡，被告丁○○因涉犯業務過失致人於死罪，經本院96年度交易字第74
    0 號、臺灣高等法院96年度交上易字第93號判處有期徒刑10
    月確定，為兩造所不爭，並據調閱上開刑事案卷查核屬實，
    被告丁○○因過失不法侵害林士迪致死，依上開規定，被告
    丁○○就原告支出之醫療費用、殯葬費用及其所受非財產上
    損害自應負賠償之責。茲就原告請求賠償之項目及金額審酌
    如下：
  1.醫療費用：
    按保險人依強制汽車責任保險法規定所為之保險給付，視為
    被保險人損害賠償金額之一部分。被保險人受賠償請求時，
    得扣除之。強制汽車責任保險法第32條定有明文。此一規定
    之立法目的，在於保險人之給付乃由於被保險人支付保險費
    所生，性質上屬於被保險人賠償責任之承擔或轉嫁，自應視
    為加害人或被保險人損害賠償金額之一部分，為避免受害人
    雙重受償，加害人或被保險人於受賠償請求時，自得扣除之
    。本件原告因林士迪遭被告丁○○撞擊受傷支出醫療費用53
    ,522 元 ，固據其提出醫療費用收據為證（調解卷第12-16
    頁）。惟原告於事故發生後已受領強制汽車責任保險傷害醫
    療費用給付53,522元，為原告所是認（本院卷第118 頁），
    依上開規定，自應予扣除，扣除後，原告已不得請求被告丁○○賠償所支出之醫療費用，原告此部分請求，不應准許。
  2.殯葬費用：
    原告主張其因林士迪死亡支出治喪費用304,180 元、遺體暫
    厝費用1 萬元、靈骨塔購置費用224,000 元，共計538,180
    元，業據其提出統一發票、治喪明細單、收款單、塔位使用
    申請暨切結書、塔位永久使用權狀、商品價格表等件為證（
    調解卷第17-25 頁），原告支出之費用包括：奠禮會場、禮
    堂佈置、火化專用棺、骨灰罐、靈車、壽衣、祭品、棺內用
    品、入殮、誦經、冰櫃、遺體暫厝、塔位等費用，經核均屬
    殯葬必須費用，被告丁○○就原告該等費用之支出，復未加
    以爭執，原告請求被告丁○○賠償此部分費用，核無不合，
    應予准許。
  3.扶養費：
    按被害人對於第三人負有法定扶養義務者，加害人對於該第
    三人亦應負損害賠償責任，民法第192 條第2 項定有明文。
    而依民法第1117條規定，直系血親尊親屬受扶養者，其扶養
    權利，雖不以無謀生能力為必要，但仍須受不能維持生活之
    限制。經查：原告甲○○、乙○○○係53年9 月生、57年6
    月生，有內政部戶役司戶役政資料電子閘門系統全戶戶籍資
    料查詢結果附卷可稽（本院卷第119-121 頁），其2 人於林
    士迪96年7 月2 日死亡時，年約43歲、39歲。惟原告甲○○
    任職元至交通有限公司，96年度薪資所得30萬元、利息所得
    23,611元，並有房屋、汽車各1 筆，而原告乙○○○任職虎
    牌正通實業股份有限公司，96年度薪資所得208,800 元，並
    有房屋、土地各1 筆，有稅務電子閘門財產所得調件明細表
    在卷可憑（本院卷第58頁、第62-63 頁），足見原告2 人均
    有工作能力及薪資收入，而渠等名下均擁有不動產，原告甲○○並有利息所得，以利率年息2%計算，其存款應逾百萬元
    ，益見原告甲○○、乙○○○均有一定資力，且能自給自足
    ，縱退休後仍能維持生活，揆諸前揭說明，原告均非無財產
    而有不能維持生活之情形，渠等請求被告丁○○賠償扶養費
    各1,663,872 元、2,258,112 元，均不應准許。
  4.精神慰撫金：
    按非財產上損害之慰撫金數額，究竟若干為適當，應斟酌兩
    造身分、地位及經濟狀況，俾為審判之依據（最高法院86年
    度臺上字第511 號裁判意旨參照）。本院審酌被告丁○○國
    中畢業，96年度薪資所得449,952 元、利息所得17,908元，
    名下有車輛1 部，以利率年息2%計算，其存款應達數十萬元
    ，有內政部戶役司戶役政資料電子閘門系統全戶戶籍資料查
    詢結果、稅務電子閘門財產所得調件明細表在卷可憑（本院
    卷第122 頁、第97-98 頁）。而原告甲○○國中肄業，96年
    度薪資所得30萬元、利息所得23,611元，並有房屋、汽車各
    1 筆，原告乙○○○國中畢業，96年度薪資所得208,800 元
    ，並有房屋、土地各1 筆，有內政部戶役司戶役政資料電子
    閘門系統全戶戶籍資料查詢結果、稅務電子閘門財產所得調
    件明細表在卷可憑（本院卷第119-121 頁、第58-59 頁、第
    62-63 頁）。再者，被害人林士迪為原告之子，出生後經診
    斷為過動兒，有診斷證明書附卷足憑（調解卷第27頁），原
    告對林士迪之教養，耗費之心力非一般父母所能比擬，突遭
    被告丁○○撞傷死亡，死亡時年僅18歲，原告遭逢喪子之痛
    ，白髮人送黑髮人，精神痛苦應深且鉅，所受之非財產上損
    害，認各以150 萬元為適當。
  5.合計：
    原告甲○○、乙○○○因林士迪死亡共同支出殯葬費用538,
    180 元，每人支出金額269,090 元（538,180 ÷2 ＝269,09
    0） 而渠等所受之非財產上損害各以150 萬元為適當，則原
    告甲○○、乙○○○得請求被告丁○○賠償之金額各為
    1,769,090 元（26 9,090＋1,500,000 ＝1,769,090 〕。
  (二)所謂被害人與有過失，須被害人之行為助成損害之發生或擴
    大，就結果之發生為共同原因之一，行為與結果有相當因果
    關係，始足當之。倘被害人之行為與結果之發生並無相當因
    果關係，尚不能僅以其有過失，即認有過失相抵原則之適用
    （最高法院96年臺上字第2672號裁判意旨參照）。查林士迪
    未滿18歲無照駕駛，固為原告所是認。惟查：系爭事故發生
    時，被告丁○○行車方向之燈號為直行綠燈尚未轉為左轉箭
    頭綠燈，林士迪行車方向之燈號則為綠燈，而兩車撞擊（車
    體碎片）地點位於林士迪行進車道上近環河路中央分向處，
    兩車撞擊部位則為被告丁○○車輛右側車身前3 分之1 處，
    有道路交通事故現場圖、調查報告表（二）、現場照片、肇
    事車輛照片附於相驗卷宗可憑（臺灣臺北地方法院檢察署96
    年度相字第462 號卷第16-25 頁）。則自兩車撞擊地點、撞
    擊部位觀之，即足徵系爭事故係被告丁○○不顧已行進至環
    河路中央分向處之來車而強行爭道搶先左轉所肇，與林士迪
    是否無照駕駛尚屬無涉。蓋兩車撞擊部位在於系爭小貨車右
    側車身前3 分之1 處，被告丁○○所駕小貨車顯係一經左轉
    即遭林士迪所騎機車撞擊，以其撞擊部位並非右側車身中間
    或後半部位，堪認被告丁○○於系爭事故發生時確有強行爭
    道搶先左轉情事。而系爭事故發生時，林士迪騎乘之機車已
    行進至其車道上近環河路中央分向處，該時被告丁○○行車
    方向之燈號為直行綠燈尚未轉為左轉箭頭綠燈，即便有照駕
    駛之機車騎士，亦無從預期對向來車將不顧他車已行進至近
    中央分向處而仍違規強行爭道搶先左轉，任一有經驗之機車
    騎士，亦無從於此極短之距離、時間內為閃避或為其他預防
    撞擊之舉措，林士迪無照駕駛之行為與結果之發生顯無相當
    因果關係，按之上開說明，尚不能僅以林士迪有無照駕駛之
    過失，即認本件有過失相抵原則之適用，被告丁○○抗辯應
    依雙方過失比例定其應賠償之金額等語，尚非可採。
  (三)承前所述，保險人依強制汽車責任保險法規定所為之保險給
    付，視為被保險人損害賠償金額之一部分，為避免受害人雙
    重受償，加害人或被保險人於受賠償請求時，得予扣除。查
    原告甲○○、乙○○○於事故發生後已受領強制汽車責任保
    險死亡給付150 萬元，為兩造所不爭（本院卷第118 頁），
    2 人平均受領，每人受領金額75萬元（1,500,000 ÷2 ＝75
    0,000） 扣除後，原告得請求被告丁○○賠償之金額各為1,
    019,090 元（1,769,090 －750,000 ＝1,019,090） 。
  (四)按當事人主張有利於己之事實者，就其事實有舉證之責任，
    民事訴訟法第277 條前段定有明文。次按損害賠償之債，以
    有損害之發生及有責任原因之事實，並二者之間，有相當因
    果關係為成立要件，故原告所主張損害賠償之債，如不合於
    此項成立要件者，即難謂有損害賠償請求權存在。所謂之相
    當因果關係，係指依經驗法則，綜合行為當時所存在之一切
    事實，為客觀之事後審查，在一般情形上，有此環境、有此
    行為之同一條件，足以發生同一之結果者，該條件即為發生
    結果之相當條件，其行為與結果為有相當之因果關係，反之
    ，若在一般情形上，有此同一條件存在，依客觀之審查，不
    必皆發生此結果，該條件與結果尚非相當，而僅屬偶發之事
    實，其行為與結果間即難認為有相當因果關係（最高法院48
    年臺上字第481 號判例、96年臺上字第2032號裁判意旨參照
    ）。本件原告主張被告丁○○、丙○○應連帶賠償渠等所受
    非財產上之損害，無非係以：原告2 人喪失愛子已傷心欲絕
    ，被告2 人竟惡意隱瞞事實，由被告丙○○頂替被告丁○○
    之肇事責任，致原告愛子冤情難雪，且渠等於刑事案件審理
    時雖不得不承認頂替之事，然始終不願將實情全盤吐實，此
    舉致原告2 人身心再次受創為其論據。惟查：刑法第164 條
    第2 項頂替罪所保護之客體係國家搜索權、裁判權，行為人
    為使犯人藏匿或隱避而頂替，影響訴訟程序之進行或發生不
    正確之結果，其所侵害者為國家搜索權、裁判權之行使，當
    事人雖因頂替影響訴訟程序之進行而增加訴訟勞費，然一般
    情形，尚不足以發生非財產上之損害，亦即依客觀之審查，
    頂替之行為非當然使當事人承受精神壓力，致其罹受非財產
    上之損害，按之上開說明，自難認被告康振州之頂替行為與
    原告所謂之非財產上損害有相當因果關係。此外，揆諸相關
    法令，並無就頂替行為得逕行請求非財產上損害賠償之規定
    ，而原告就渠等因被告丙○○之頂替行為受有非財產上之損
    害，復未舉證證明之，渠等就被告丙○○之頂替行為，請求
    被告廖振銘、丙○○連帶賠償非財產上之損害，尚非可採。
  (五)綜上，原告甲○○、乙○○○得請求賠償之殯葬費、非財產
    上之損害各為1,019,090 元，逾此部分之金額，及渠等請求
    之醫療費用，暨就被告丙○○之頂替行為請求之非財產上損
    害部分，核非正當，不應准許。
六、從而，原告甲○○、乙○○○依民法第184 條第1 項前段、
    第191 條之2 前段、第192 條第1 項、第194 條規定，請求
    被告丁○○給付1,019,090 元、1,019,090 元，及均自起訴
    狀繕本送達翌日即96年12月15日起至清償日止，按年息5%計
    算之利息，為有理由，應予准許，逾此部分之請求，為無理
    由，應予駁回。
七、原告甲○○、乙○○○陳明願供擔保聲請宣告假執行，就渠
    等勝訴部分，經核無不合，爰分別酌定相當擔保金額准許之
    。至渠等敗訴部分，假執行之聲請亦失所附麗，均應併予駁
    回。
八、本件事證已臻明確，兩造其餘攻擊防禦方法及所提證據，核
    與本件判決結果不生影響，爰不另一一論述，併予敘明。
九、結論：本件原告之訴為一部有理由，一部無理由，依民事訴
    訟法第78條、第79條、第85條第1 項前段、第390 條第2 項
    ，判決如主文。
中    華    民    國    98    年    2     月    27    日
                  民事第二庭    法  官  陳秀貞
以上正本係照原本作成。
如對本判決上訴，須於判決送達後20日內向本院提出上訴狀。
中    華    民    國    98    年    2     月    27    日
                                書記官  劉碧輝


司法院資訊處製作；財團法人民間司法改革基金會備份。
